臺灣高雄地方法院民事判決　　　　　　　100年度訴字第549號
原　　　告　張鶴菊
訴訟代理人　李佳冠律師
被　　　告　沈漢明
訴訟代理人　邱超偉律師
　　　　　　石繼志律師
　　　　　　王維毅律師
上列當事人間請求損害賠償事件，上訴人於刑事訴訟程序（99年
度交簡字第120 號）附帶提起民事訴訟（99年度交簡附民字第1
號），經本院刑事庭移送前來，本院於民國100 年12月13日言詞
辯論終結，判決如下：
    主      文
被告應給付原告新臺幣拾萬伍仟捌佰玖拾貳元，及自民國九
十九年七月十九日起至清償日止，按週年利率百分之五計算之利
息。
原告其餘之訴駁回。
訴訟費用由被告負擔百分之二十三，餘由原告負擔。
本判決第一項得假執行，被告如以新臺幣拾萬伍仟捌佰玖拾
貳元為原告預供擔保，得免為假執行。
原告其餘假執行之聲請駁回。
    事實及理由
一、按訴狀送達後，原告不得將原訴變更或追加他訴。但擴張或
    減縮應受判決事項之聲明者，不在此限，民事訴訟法第255
    條第1 項第3 款定有明文。原告依據侵權行為之法律關係，
    原起訴請求被告給付原告新臺幣（下同）1,869,437 元，嗣
    於訴狀送達後，變更聲明請求被告給付1,533,695 元，原告
    所為訴之變更，核係減縮應受判決事項之聲明，合於前述規
    定，應予准許。
二、原告主張：被告於民國98年12月1 日上午8 時10分許，騎乘
    車號796-ENM 號普通重型機車，沿高雄市前鎮區○○○路由
    東往西方向行駛，行至該路27號前時，適原告騎乘車牌號碼
    YVV-915 號輕型機車沿同路同方向在被告前方行駛，減速欲
    向左迴轉，詎被告疏未注意車前狀況、保持適當安全間隔，
    即以時速超過40公里之速度，從原告左後方超越，因而與原
    告駕駛之輕型機車發生碰撞，原告人車倒地，受有左膝關節
    脫臼、左膝韌帶斷裂、左脛骨骨折、左膝關節纖維化及左膝
    外側半月板損傷之傷害（下稱系爭交通事故）。原告因系爭
    交通事故受有下列損害：(1)醫療費用29,201元、(2)租用輪椅
    3,000 元、購買膝部支架1,200 元，共4,200 元、(3)就醫交
    通費20,000元、(4)看護費用60,000元、(5)減少勞動能力1,01
    2,568 元、(6)精神慰撫金500,000 元，扣除原告已領得強制
    汽車責任保險之保險金92,274元，合計為1,533,695 元，被
    告應予賠償，為此依侵權行為之法律關係，提起本訴，並聲
    明：(一)被告應給付原告1,533,695 元，及自起訴狀繕本送達
    翌日起至清償日止，按週年利率百分之5 計算之利息。(二)願
    供擔保，聲請宣告假執行。
三、被告則以：系爭交通事故係原告於行進中突然減速迴轉所致
    ，原告應負8 、9 成比例之過失責任。原告因系爭交通事故
    而支出之醫療費用、租用輪椅、購買膝部支架、就醫交通費
    ，以及所需之看護費用，被告均不爭執，然須依過失比例減
    輕被告之賠償責任。至於原告請求減少勞動能力之損害及精
    神慰撫金，均過高等語，資為抗辯，並答辯聲明：(一)原告之
    訴駁回。(二)如受不利判決，願供擔保，聲請宣告免為假執行
    。
四、兩造不爭執事實：
  (一)被告於98年12月1 日上午8 時10分許，騎乘車號796-ENM 號
    普通重型機車，沿高雄市前鎮區○○○路由東往西方向以時
    速超過40公里之速度行駛，行至該路27號前時，適原告騎乘
    車牌號碼YVV-915 號輕型機車沿同路同方向在被告前方行駛
    減速欲向左迴轉，與被告發生碰撞，原告因此人車倒地，受
    有左膝關節脫臼、左膝韌帶斷裂、左脛骨骨折、左膝關節纖
    維化及左膝外側半月板損傷之傷害。
  (二)原告因系爭交通事故而支出醫療費用29,201元、租用輪椅支
    出3,000 元、購買膝部支架支出1,200 元，需全日看護1 個
    月，看護費用每日2,000 元。
  (三)原告已領得強制汽車責任保險之保險金92,274元。
五、本件爭點：
  (一)被告就系爭交通事故之發生，有無過失？原告是否與有過失
    ？兩造之過失比例為若干？
  (二)被告是否負侵權行為之損害賠償責任？如是，原告得請求之
    損害賠償項目及金額為若干？
六、得心證理由：
  (一)被告就系爭交通事故之發生，有無過失？原告是否與有過失
    ？兩造之過失比例為若干？
    1.被告於98年12月1 日上午8 時10分許，騎乘車號796-ENM
      號普通重型機車，沿高雄市前鎮區○○○路由東往西方向
      以時速超過40公里之速度行駛，行至該路27號前時，適原
      告騎乘車牌號碼YVV-915 號輕型機車沿同路同方向在被告
      前方行駛減速欲向左迴轉，與被告發生碰撞，原告因此人
      車倒地，受有左膝關節脫臼、左膝韌帶斷裂、左脛骨骨折
      、左膝關節纖維化及左膝外側半月板損傷之傷害等情，已
      為兩造所不爭執，堪予認定。
    2.系爭交通事故現場道路速限為40公里，有道路交通事故調
      查報告表（一）附卷可憑，被告於警詢時自陳其當時車速
      為時速60公里等語，有調查筆錄可稽，據此，被告當時確
      有超速之情形，雖可認定。然依道路交通事故現場圖所示
      ，原告騎乘之輕型機車倒地後之刮地痕，係始於凱旋三路
      東往西方向之快車道接近快慢車道分隔線處，朝西南方向
      延伸，止於對向車道之快車道上；兩造於系爭交通事故發
      生後，製作交通事故談話紀錄時，均陳述：被告騎乘重型
      機車行駛在快車道上，於原告左後方，被告騎乘之重型機
      車車頭與原告騎乘之輕型機車左側碰撞等語，亦有交通事
      故談話紀錄表、照片存卷可憑，據此可見，被告於系爭交
      通事故發生前，騎乘重型機車行駛於原告左後方，原告騎
      乘之輕型機車已有向西南方偏移，即開始迴轉之情形，而
      於接近快慢車道分隔線處，其左側車身與被告騎乘之重型
      機車車頭發生碰撞，應可認定。衡情，若原告並未向西南
      方偏移，被告行駛於原告左後方，並非同一直線，應無可
      能發生撞擊原告騎乘之輕型機車左側之情形，甚至造成原
      告倒地後向西南方向（即左前方）滑行之理。原告主張其
      於系爭交通事故發生前於路邊停等，沒有轉彎，回頭看時
      ，被告就撞上來等語，並非實情。
    3.按汽車迴車前，應暫停並顯示左轉燈光或手勢，看清無來
      往車輛，並注意行人通過，始得迴轉；行車速度，依速限
      標誌或標線之規定，無速限標誌或標線者，行車時速不得
      超過50公里。但在未劃設車道線、行車分向線或分向限制
      線之道路，或設有快慢車道分隔線之慢車道，時速不得超
      過40公里；汽車行駛時，駕駛人應注意車前狀況及兩車併
      行之間隔，並隨時採取必要之安全措施，道路交通安全規
      則第93條第1 項第1 款、第94條第3 項、第106 條第5款
      定有明文。原告騎乘系爭機車欲迴轉，本應暫停，看清無
      往來車輛，始得迴轉，依當時之情形，原告並無不能注意
      之情事，並未注意其左後方來車，即開始迴轉，致與被告
      騎乘之重型機車發生碰撞，應為系爭交通事故發生之主因
      ，被告超速行駛，以致不及注意原告迴轉而與之發生碰撞
      ，為系爭交通事故發生之次因，高雄市政府交通局車輛行
      車事故鑑定委員會鑑定意見，亦同此認定，有鑑定意見書
      附卷可考。原告主張被告就系爭交通事故有不當從原告左
      後方超車、未保持適當安全間隔之過失，並非可採。本院
      審酌兩造上述過失情形，認被告之過失為百分之40，原告
      之過失為百分之60。
  (二)被告是否負侵權行為之損害賠償責任？如是，原告得請求之
    損害賠償項目及金額為若干？
    1.按因故意或過失，不法侵害他人之權利者，負損害賠償責
      任；不法侵害他人之身體或健康者，對於被害人因此喪失
      或減少勞動能力或增加生活上之需要時，應負損害賠償責
      任；不法侵害他人之身體、健康、名譽、自由、信用、隱
      私、貞操，或不法侵害其他人格法益而情節重大者，被害
      人雖非財產上之損害，亦得請求賠償相當之金額，民法第
      184 條第1 項前段、第193 條第1 項、第195 條第1 項前
      段分別定有明文。被告因過失肇致系爭交通事故之發生，
      致原告受有左膝關節脫臼、左膝韌帶斷裂、左脛骨骨折、
      左膝關節纖維化及左膝外側半月板損傷之傷害等情，已如
      前述，則依上述規定，被告應就原告所受損害，負侵權行
      為損害賠償責任。茲就原告各項請求是否准許，分述如後
      ：
      (1)醫療費用：原告主張其因系爭交通事故受傷而支出醫療
        費用29,201元，並提出醫療費用收據為憑，被告並不爭
        執，堪信為真，原告此部分支出核屬必要，應予准許。
      (2)租用輪椅、購買膝部支架：原告主張其因系爭交通事故
        受傷，因而租用輪椅支出3,000 元、購買膝部支架支出
        1,200 元，共4,200 元等情，並提出統一發票為證，堪
        信為真，被告對其必要性亦不爭執，原告此部分請求，
        應可准許。
      (3)就醫交通費：原告主張其因系爭交通事故受傷，就醫而
        支出交通費20,000元乙情，被告並不爭執，依原告之傷
        勢，此部分支出核屬必要，亦應准許。
      (4)看護費用：原告主張其因系爭交通事故受傷，需專人全
        日看護1 個月，看護費為60,000元乙情，並提出診斷證
        明書為其論據，被告並不爭執，原告此部分請求，堪予
        准許。
      (5)減少勞動能力：原告主張其因系爭交通事故受傷，從事
        故發生後須休養3 年8 個月不能工作，休養後亦僅能恢
        復勞動能力百分之70，減損勞動能力百分之30，計算至
        原告65歲止，總計減少勞動能力之損失為1,012,568 元
        等情，被告否認之。據行政院國軍退除役官兵輔導委員
        會高雄榮民總醫院鑑定謂：原告因左膝關節脫臼合併前
        、後十字韌帶、內側副韌帶斷裂及脛骨平台骨折，於98
        年12月3 日至高雄長庚行手術治療，術後至今已復健1
        年8 個月，至該院鑑定，其左膝關節活動範圍已恢復百
        分之80，且無鬆弛情形，但其患肢大腿肌肉有萎縮情況
        導致其左下肢無力，經評估約需再繼續復健1 至2 年，
        方可恢復正常行動，但其勞動能力最多可能只能恢復到
        7 至8 成等語，有該院100 年9 月2 日高總管字第1000
        014009號函附卷可稽（本院卷第116 、117 頁），本院
        審酌原告受傷後休養復健1 年8 個月，其受傷之左膝關
        節業已恢復百分之80，且無鬆弛情形，認其因大腿肌肉
        萎縮之情形，應不若左膝受傷情況嚴重，認其再復健所
        需期間，以1 年為宜，原告因系爭交通事故受傷所需休
        養期間總計為2 年8 個月，此段期間內，原告無法正常
        行動、不能工作，相當於勞動能力全損，自得請求被告
        賠償損害。至於休養期間屆滿，至原告年滿強制退休年
        齡65歲之期間，據原告自陳以打零工為業，本院認為其
        左膝、左下肢無法完全恢復，對於其勞動能力減損之比
        例，應為百分之20。原告於98年12月1 日系爭交通事故
        發生後，休養期間共2 年8 個月，原告主張休養期間每
        月薪資損失以基本工資17,280元計算，核屬適當，截至
        本院言詞辯論終結之日，休養期間已滿2 年，此段期間
        無庸依霍夫曼計算法扣除中間利息，至於8 個月部分，
        仍應依霍夫曼計算法扣除中間利息，原告於休養期間2
        年之勞動能力減損之損害為414,720 元（17,280元×24
        月＝414,720 ），8 個月勞動能力減損之損害為136,26
        5 【計算式：月別5/12% 複式霍夫曼計算法（第1 個月
        不扣除中間利息），其計算式為：[17,280 ×7.000000
        00（此為8 月之霍夫曼係數）] ＝136,265 （小數點以
        下4 捨5 入）】，合計休養期間勞動能力之損害為550,
         985元（414,720 ＋136,265 ＝550,985 元）。原告於
        98年12月1 日受傷，休養2 年8 個月後，即101 年8 月
        1 日起算至原告屆滿強制退休年齡65歲（即106 年9 月
        17日），共5 年1 月又16日（共61.5月），原告主張此
        段期間以101 年1 月1 日生效之基本工資18,780元計算
        ，應為允當，則原告於休養後至屆滿強制退休年齡止，
        每月減損勞動能力百分之20之損害為3,756 元（18,780
        ×20% ＝3,756 ），依霍夫曼計算法扣除中間利息，其
        61.5月之勞動能力減損百分之20之損害為206,029 元【
        計算式：月別5/12% 複式霍夫曼計算法（第1 個月不扣
        除中間利息），其計算式為：[3,756×54.00000000 （
        此為61月之霍夫曼係數）+3,756×0.5 ×（55.0000000
        0 000 .00000000）] ＝206,029 （小數點以下4 捨5
        入）】。綜上，原告得請求其因系爭交通事故減損勞動
        能力之損害為757,014 元（550,985 ＋206,029 ＝757,
        014元）。
      (6)精神慰撫金：原告因系爭交通事故受有左膝關節脫臼、
        左膝韌帶斷裂、左脛骨骨折、左膝關節纖維化及左膝外
        側半月板損傷之傷害等情，已如前述。衡情，原告自會
        因其身體受有傷害而有精神上之痛苦，原告主張其因受
        傷而有非財產上損害，應有理由。按精神慰撫金之酌定
        ，除原告所受之傷害程度外，尚應審酌兩造之身份地位
        、學識經歷、財產狀況及原告痛苦程度等節以定之。查
        原告係國小畢業，打零工維生，98年度申報所得僅有59
        9 元，名下有房屋1 棟、土地1 筆、投資3 筆，財產總
        額1,431,910 元，被告係高中畢業，原擔任送貨員，平
        均每月收入為18,000元，98年度申報所得為72,000元，
        名下無財產等情，除據兩造陳明外，並有稅務電子閘門
        財產所得調件明細表附卷可稽。本院復斟酌原告因系爭
        交通事故受傷、手術及復原情形，認原告請求之精神慰
        撫金各以200,000 元為適當，逾此範圍之請求，尚屬無
        據。
    2.按損害之發生或擴大，被害人與有過失者，法院得減輕賠
      償金額，或免除之，民法第217 條第1 項定有明文。系爭
      交通事故之發生，原告有百分之60之過失，已如前述。是
      以，被告應賠償原告之金額，應減輕百分之60。原告原得
      請求(1)醫療費用29,201元、(2)租用輪椅3,000 元、購買膝
      部支架1,200 元，共4,200 元、(3)就醫交通費20,000元、
      (4)看護費用60,000元、(5)減少勞動能力757,014 元、(6)精
      神慰撫金200,000 元，合計1,070,415 元，減輕被告賠償
      責任百分之60，原告得請求之金額應為428,166 元【1,07
      0,415 ×（1 －60% ）＝428,166 ，元以下4 捨5 入】。
    3.按保險人依強制汽車責任保險法規定所為之保險給付，視
      為被保險人損害賠償金額之一部分，被保險人受賠償請求
      時，得扣除之，強制汽車責任保險法第32條定有明文。原
      告因系爭交通事故已領取強制汽車責任險之保險金92,274
      元等情，被告不爭執。揆諸上開規定，原告得請求之金額
      ，應扣除其已領取強制責任保險之保險金部分，是原告得
      請求之金額為335,892 元（428,166 －92,274＝335,892
      元）。
七、綜上所述，原告依侵權行為法律關係，請求被告給付335,89
    2 元，及自起訴狀繕本送達翌日（即99年7 月19日）起至清
    償日止，按週年利率百分之5 計算之利息，為有理由，應予
    准許，逾此範圍之請求，並無理由，應予駁回。
八、本件判命被告給付之金額，合計未逾500,000 元，爰依民事
    訴訟法第389 條第1 項第5 款，職權宣告假執行；被告陳明
    願供擔保，聲請宣告免為假執行，爰酌定相當金額宣告之。
    至於原告敗訴部分，其假執行之聲請，因訴之駁回而失所附
    麗，併予駁回。
九、據上論結，本件原告之訴為一部有理由，一部無理由，依民
    事訴訟法第79條、第389 條第1 項第5 款、第392 條第2項
    ，判決如主文。
中    華    民    國  100     年    12    月    29    日
                  民事第二庭    法  官  陳宛榆
以上正本係照原本作成。
如對本判決上訴，須於判決送達後20日內向本院提出上訴狀。如
委任律師提起上訴者，應一併繳納上訴審裁判費。
中    華    民    國  100     年    12    月    30    日
                                書記官  周耿瑩